臺灣臺南地方法院刑事判決　　　　　　　　　　　　　　九十年度自字第三一四號
　　自　訴　人　乙○○
　　代　理　人　丙○○
　　被　　　告　己○○
　　　　　　　　甲○○
　　兼　右二人
　　代　理　人　丁○○
　　共　　　同
　　選任辯護人　黃紹文律師
　　　　　　　　徐美玉律師
　　　　　　　　黃溫信律師
右列被告等因違反勞動基準法案件，經自訴人提起自訴，本院判決如左：
    主  文
己○○、甲○○、丁○○均無罪。
    理  由
一、自訴意旨略以：
  (一)被告己○○持有同案被告戊○○○○美容股份有限公司（業經本院於民國九十年
    十月二十四日判決自訴不受理確定，以下簡稱菲夢絲公司）已委託發行之股份高
    達二千三百十三萬股，且該公司內部公文董事長一欄，亦係由被告己○○用印、
    簽名其上，是被告己○○應為菲夢絲公司實際負責人。又被告甲○○、丁○○分
    別為菲夢絲公司總監及客服部經理，為執行本件職務之人，均係該公司事業經營
    之負責人，為勞動基準法（以下簡稱勞基法）所稱之雇主。
  (二)自訴人於八十九年四月一日起任職於菲夢絲公司，九十年五月一日起擔任該公司
    臺南分公司顧問，被告等共同於九十年七月二日將自訴人免職，預扣自訴人六月
    份應受領薪資，包含底薪新臺幣（下同）三萬五千元、伙食津貼二千七百六十元
    、全勤獎金一千五百元、端午節獎金一千元、業績獎金十萬一千一百十四元，共
    計十四萬一千三百七十四元。自訴人於同年七月十日以信函催告被告等給付前述
    工資及獎金，被告等即以客人退費應由自訴人所領獎金中扣除等緣由拒絕給付，
    嗣自訴人向臺南市政府勞工局申請勞資爭議協調時，被告丁○○代表菲夢絲公司
    執行職務，仍拒不給付自訴人工資，菲夢絲公司於鈞院民事庭審理時，亦承認尚
    未給付右開金額，並表示業績獎金應扣除客人要求退費額後發放，而自訴人業績
    獎金不足以扣抵，始扣發底薪。
  (三)被告己○○為菲夢絲公司實際負責人，其因執行業務，違反勞動基準法二十六條
    之規定，應依同法第七十八條規定科處罰金。菲夢絲公司之受雇人即被告甲○○
    、丁○○，因執行職務，共同預扣並拒絕給付自訴人工資而違反前開規定，均係
    共同正犯，應依同法第八十一條第一項前段之規定科以罰金等語。
二、按犯罪事實應依證據認定之，無證據不得認定其犯罪事實；又不能證明被告犯罪
    者，應諭知無罪之判決，刑事訴訟法第一百五十四條第二項、第三百零一條第一
    項分別定有明文。又刑事訴訟法上所謂認定犯罪事實之證據，係指足以認定被告
    確有犯罪行為之積極證據而言，該項證據自須適合於被告犯罪事實之認定，始得
    採為斷罪資料；認定犯罪事實所憑之證據，無論係直接證據或間接證據，其為訴
    訟上之證明，須於通常一般之人均不致有所懷疑，而得確信其為真實之程度者，
    始得據為有罪之認定，倘其證明尚未達到此一程度，而有合理之懷疑存在，復無
    其他調查途徑可尋，法院即應為無罪之判決，最高法院二十九年上字第三一０五
    號、七十六年臺上字第四九八六號分別著有判例可資參照。
三、自訴意旨認被告己○○、甲○○、丁○○涉有上開犯行，係以：(一)菲夢絲公司設
    立登記資料；(二)菲夢絲公司開除自訴人公文二件；(三)業績獎金明細表；(四)九十年
    八月一日勞資爭議協調紀錄；(五)存證信函二份；(四)本院九十年度南勞簡字第一二
    號民事案件訊問筆錄等事證，為主要論據。
四、訊據被告己○○固不否認其為菲夢絲公司之投資者及負責經營決策之實際負責人
    （被告己○○原否認為該公司負責人，嗣於本院審理中自承為負責人），持有菲
    夢絲公司股份二千三百十三萬股；被告丁○○自承其為顧客服務部之經理，負責
    決定人事任用及薪資發放業務；被告甲○○坦認其為營業部總經理，負責業績考
    核業務。且被告等對於自訴人自八十九年四月一日起受僱於菲夢絲公司，約定每
    月五日發放前一個月之薪資及各項津貼，於每月二十日給付上個月業績獎金。嗣
    九十年七月二日，菲夢絲公司以自訴人在職期間依不當方式行銷，違反菲夢絲公
    司人事管理規章第十一章規定為由，單方終止其與自訴人間之勞動契約（自訴人
    否認違反菲夢絲公司管理規章），且未於自訴人離職後，如期給付自訴人六月份
    之底薪三萬五千元及其他伙食津貼、全勤獎金、端午節獎金、業績獎金等費用。
    嗣九十年八月一日，被告丁○○代表菲夢絲公司與自訴人就本件勞資爭議協調，
    未能成立調解，菲夢絲公司於自訴人提起自訴後之九十年十月二十四日向本院提
    存三萬四千一百九十五元給付予自訴人用以支付底薪等事實俱不爭執，惟均堅詞
    否認有違反勞基法第二十六條規定之情事，一致辯稱：
  (一)業績獎金部分：菲夢絲公司核發予自訴人之獎金，應扣除客戶要求之退費額及菲
    夢絲公司因退費處理程序所產生之違約費用。自訴人六月份業績額雖有四百十四
    萬零九百五十元，惟應扣除當月份客戶退費額五百二十七萬二千三百五十一元，
    故自訴人六月份之業績額，於經扣除客戶退費額後，尚不足一百十三萬一千四百
    零一元，是六月份之業績獎金，自訴人自始即無請求權存在，不足抵扣之部分，
    尚應自七月份之銷售額中扣除，況自九十年七月起，尚有許多客人因自訴人任職
    期間之不當銷售而陸續向菲夢絲公司要求退費，金額達二百八十二萬一千五百三
    十一元，此部分菲夢絲公司尚可對其依不當得利之法理請求返還。
  (二)薪資部分：自訴人之底薪三萬五千元於扣除制服費二千二百元、代扣健保費二千
    四十四元及勞保費五百二十元後，僅餘三萬四千一百九十五元。因自訴人違反工
    作規則，造成公司受有損害，菲夢絲公司本可依民法第三百三十四條規定主張抵
    銷。（嗣改稱）菲夢絲公司要求自訴人於領取薪資時，一併洽商違約賠償事宜，
    但未獲自訴人回應，但菲夢絲公司另於九十年十月二十三日提存自訴人的薪資，
    此部分僅係勞雇關係終止後，因雙方有爭執，菲夢絲公司未按期給付工資而違反
    勞基法第二十七條，應依同法第七十九條第三項之規定科處罰鍰，並非「預扣」
    。就法律解釋而言，「預扣」是指在沒有任何違約或事故發生前，預先扣除部分
    薪資以備將來扣抵而言，並非於損害發生後，雇主不得依契約或法律之規定，行
    使其法律上得行使之權利。
  (三)端午節獎金部分：因菲夢絲公司係在非端午節期間辦理提存，故承辦人員疏未將
    一千元計入，惟此部分亦屬遲延給付而非「預扣」。
  (四)被告丁○○另辯稱：伊不是公司負責人，負責處理顧客抱怨事項，未曾擔任發放
    薪水一職等語。
  (五)被告甲○○另辯稱：伊只是業績方面的總監，與薪資發放的決定無關等語。
五、經查，右揭被告等供認之事實，核與自訴人提出之經濟部九十年八月十日（九０
    ）商字第０九００一三一九九六０號函附被告菲夢絲公司股份公司變更登記表、
    菲夢絲公司內部公文二份、業績彙總表、本院九十年度存字第四五二二號提存書
    （見本院卷(一)第五至二十一頁、八十四頁），及本院依職權調取臺南市政府九十
    二年二月十一日南市勞動字第０九二０二０九五七五０號函附九十年七月十八日
    勞資爭議協調申請書、財團法人臺南勞資事務基金會處理協調紀錄一份（本院卷
    (一)第二０六、二一六頁）相符，應堪採信。是本件應審究者厥為：1.被告己○○
    、丁○○、甲○○是否為勞基法第二條所規範之雇主；2.菲夢絲公司是否自始即
    拒絕給付自訴人六月份底薪、伙食津貼、全勤獎金、端午節、業績獎金（以下簡
    稱各項薪資）；3.菲夢絲公司拒絕給付自訴人離職各項薪資之行為，是否該當於
    勞基法第二十七條之「預扣」行為。
六、經查：
  (一)菲夢絲公司是否自始即拒絕給付自訴人薪資部分
    菲夢絲公司於九十年七月二日片面終止其與自訴人間之勞動契約時，未給付自訴
    人各項薪資，自訴人乃於同年七月十日以臺南金華路郵局第四八四號存證信函向
    菲夢絲公司請求給付，惟菲夢絲公司於同月十三日即以臺北安和郵局第八三五號
    存證信函對自訴人表示因顧客要求退費，要向其追回其所領獎金及追究其刑事上
    之責任暨相關民事賠償，故不給付各項薪資之意思等情，有上開存證信函存卷可
    考（見本院卷(一)第二０八至二一五頁）。又同年八月一日財團法人臺南勞資事務
    基金會調解本件勞資糾紛時，被告丁○○代表菲夢絲公司出席，重申前述自訴人
    違約事由，並主張以自訴人應負之債務與自訴人之薪資債權相互抵銷乙節，亦有
    該會之勞資爭議協調紀錄在卷可憑（見本院卷(一)第二一六頁），是本件菲夢絲公
    司係自始拒絕支付自訴人上開各項薪資，並於事後主張與自訴人應就顧客退費所
    負之賠償債務抵銷甚明，被告等嗣後辯稱菲夢絲公司於終止與自訴人間之勞動契
    約之始並無拒絕支付各項薪資之意，而是希望與自訴人一併洽商違約賠償事宜云
    云，顯係事後卸責之詞，要難採信。
  (二)本件被告等是否屬於勞基法第二條所謂之雇主部分：
  1.按雇主為雇用勞工之事業主、事業經營之負責人或代表事業主處理有關勞工事務
    之人，勞基法第二條第二款定有明文。所稱僱用勞工之事業主，係指事業經營主
    體，即法人、企業主或合夥人；事業經營之負責人係對該事業之經營具有權限及
    負有義務之人；又代表事業主處理有關勞工事務之人，應係指可以代表事業主並
    為事業主處理計算有決定勞工事務權限之人。
  2.又受雇主僱用、以付出勞務換取工資、受雇主指示而工作、納入雇主經濟組織與
    生產結構、具有業務上從屬性者，即屬勞基法所規範之勞工，而勞工本有受雇主
    指示工作之義務，縱使於某種業務範圍內具有自主權限，亦係受雇主指示及職務
    層級分工之結果，其勞基法上勞工之屬性並未變更，不應逐一就其處理之業務分
    論其勞工或雇主之身份。
  3.菲夢絲公司股份總數為三千萬股，被告己○○持有其中二千三百十三萬股，占有
    約三分之二強之股份，超出登記名義負責人賴健平所持有一千股甚多，且菲夢絲
    公司片面終止與自訴人間之勞雇關係所發布之公文，其上菲夢絲公司董事長欄，
    亦係由被告己○○用印，依此觀之，被告己○○自承其負責菲夢絲公司之經營方
    針及廣告策略等業務，為菲夢絲公司之實際負責人乙節，核與事實相符，應堪採
    信，是就自訴人而言，其當屬勞基法第二條所規範之雇主。
  4.被告甲○○、丁○○分任菲夢絲公司營業部總經理及顧客服務部經理之職位，甲○○負責業績總監，丁○○負責決定人事任用及薪資發放，處理客戶申訴退費等
    事宜，業據其等自承在卷（見本院卷(一)第二三０頁），且與自訴人之主張相符，
    並有菲夢絲公司薪資袋二份在卷可稽（見本院卷(二)第五四頁），是被告丁○○、
    甲○○與自訴人相同，係受僱於菲夢絲公司，受其指示工作領取薪資勞工，揆諸
    右開說明，縱使被告丁○○於本件係代表菲夢絲公司而與自訴人協調本件勞資爭
    議案件；被告甲○○負責業績考核事項，惟依上開說明，非可因其二人執行受雇
    業務事項而認其二人就本件單一事件之處理具有雇主身份。
  (三)勞基法第二十六條「預扣」之認定：
  1.我國為貫徹憲法保障勞工基本生活之旨，加強勞雇關係，促進社會與經濟發展，
    特別制定勞基法，規範勞工之最低勞動條件，是個別勞動契約所約定之勞動條件
    不得低於勞基法之強行規定。又為使勞工得以「全額」且「及時」地獲得工資給
    付，以確保勞工基本生活條件之維持，勞基法分別於第二十二條第二項、第二十
    三條第一項規定：「工資應全額直接給付勞工。但法令另有規定或勞雇雙方另有
    約定者，不在此限」；「工資之給付，除當事人有特別約定或按月預付者外，每
    月至少定期發給二次；案件計酬者亦同」。且為避免雇主以不當方式變相剋扣勞
    工薪資達其規避勞基法規範雇主應給付勞工全額基本工資之義務，或未能按期給
    付勞工工資，致勞工無法維持基本生活條件，並於同法第七十八條、第七十九條
    第一項第二款，就雇主有違反「全額」或「定期」給付薪資之情形，處以罰金刑
    罰或科以行政罰鍰。惟勞動關係具有私法關係性質，勞資雙方在不違反勞基法上
    述原則下，仍得依自由意思訂立各別之勞動契約，或主張民法或其他私法上之權
    利，此由勞基法第一條之規定即可自明。
  2.在未有任何違約或損害情事發生前，資方藉要求勞工給付賠償金或違約金之名而
    扣留勞工之工資作為日後發生不測之保障者，顯然係雇主規避勞基法「全額給付
    基本工資」之舉而該當勞基法第二十六條所謂「預扣」勞工工資之情形，應依勞
    基法第七十八條之規定處以罰金。惟在事實上已發生勞工違約應負損害賠償責任
    之情事，或客觀上確有事實足使雇主認其有得以向勞工請求違約金或損害賠償之
    權利，致雇主扣留勞工之薪資未發之情形，是否當然同屬勞基法第二十六條之「
    預扣」工資，即非無疑。
  3.勞資關係亦屬私法關係，雙方在民法或其他私法上之權利，僅於特定部分受勞基
    法基準規定之限制並未消滅乙節，業如前述，而在雇主應按期給付勞工工資時，
    對勞工已有損害賠償債權者，係屬同種類債權，並均屆清償期，雇主自得行使債
    權，請求勞工賠償或支付違約金，或依民法第三百三十四條之規定主張抵銷。是
    在事實上勞工已有違約或應負損害賠償責任，或客觀上確有事實足使雇主認其有
    得以向勞工請求違約金或損害賠償之權利而未給付勞工工資之情形，除有其他事
    證顯可認雇主係故意剋扣勞工工資之外，堪認雇主主觀上係有行使其私法上債權
    或抵銷權之意，與前述在未有任何違約或損害情事發生前即扣留勞工之工資作為
    日後發生不測之保障之雇主，意在規避勞基法對於勞工基本工資之保障者，顯然
    有別，若將之併認均屬勞基法第二十六條之「預扣」工資所規範之範圍，顯有違
    法理之平，亦不符勞基法此條文規範之意旨。
  4.又在事實上勞工已有違約或應負損害賠償責任，或客觀上確有事實足使雇主認其
    有得以向勞工請求違約金或損害賠償之權利而未給付勞工工資之情形，該雇主主
    觀上係有行使民法上抵銷權之意思，其剝削勞工之惡性較之於無故不按期給付工
    資之雇主為低，而其客觀上未給付工資之狀態則與之相同，若對於此種雇主認係
    違反勞基法第二十六條「預扣」工資之規定而依同法第七十八條處以刑責，而對
    於違反同法第二十七條不按期給付勞工工資之雇主，科以同法第七十九條之行政
    罰鍰，顯失法理之平。綜此，本諸刑法謙抑性原則，應認勞基法第二十六條之「
    預扣」行為應予限縮解釋，而認於事實上勞工已有違約或應負損害賠償責任，或
    客觀上確有事實足使雇主認其有得以向勞工請求違約金或損害賠償之權利而未給
    付勞工工資之情形，非屬勞基法第二十六條「預扣」工資。
  5.九十年五月八日至九十年八月二十一日間，菲夢絲公司確與陳幸宜等三十餘名菲
    夢絲公司會員簽訂協議書，由菲夢絲公司退回該等會員前已繳付菲夢絲公司之上
    課費用及入會金，總計六月份約退費四百七十四萬五千一百十六元，七、八月份
    共計退費約二百五十三萬九千三百七十八元等情，有自訴人提出之協議書三十六
    份、菲夢絲臺南店六、七月及八月份退費總金額明細各乙份、支票一紙（菲夢絲
    公司退費予賴雅玲之支票）、臺南市政府消費者申訴案件協調記錄書一份附卷可
    考（見本院卷(一)第一０八、一一三頁），且自訴人於八十九年及九十年任職於菲
    夢絲公司期間，確有以不當方式向客戶推銷產品，而有違反自訴人與菲夢絲公司
    所簽立之切結書之約定，致客戶李秋霞、張瑛玿等人要求退費等情事，經本院民
    事庭於九十二年八月十二日以九十一年度勞簡上字第七號判決自訴人應給付違約
    金十萬元予菲夢絲公司確定在案（見本院卷(二)第九四至一一三頁）。是被告等主
    張以對自訴人之損害賠償或違約金債權相抵而拒絕支付自訴人前述各項薪資乙節
    ，即堪採信。
八、綜上所述，本件被告己○○並非於未有任何違約或損害情事發生前，預先扣留自
    訴人之工資作為日後發生不測之保障之情形，即與勞基法第二十六條之情形有間
    ，自難論以同法第七十八條之罪，被告己○○之行為應屬不罰。又被告丁○○、
    甲○○亦屬受僱於菲夢絲公司之員工，並非勞基法第二條所謂之雇主，自非勞基
    法第二十六條處罰之對象，自應為被告己○○、丁○○、甲○○無罪判決之諭知
    。又勞基法第八十一條係對於法人之處罰規定，並非對於違反勞基法相關規定之
    行為人處罰之依據，自訴人認被告丁○○、甲○○應依此條文規定論處罪刑，尚
    有未洽，附此敘明。
據上論斷，應依刑事訴訟法第三百四十三條、第三百零一條第一項，判決如主文。
中      華      民      國    九十三    年      九      月    二十三    日
                                    臺灣臺南地方法院刑事第五庭
                                        審判長法  官   陳欽賢
                                              法  官   卓穎毓
                                              法  官   莊玉熙
右正本證明與原本無異。
如不服本判決，應於判決送達後十日內向本院提出上訴狀( 應附繕本 )。
                                              書記官   陳靜娟
中      華      民      國    九十三    年     十一     月     十九     日
